【裁判字號】    97,上,839
【裁判日期】    980303
【裁判案由】    確認通行權等
【裁判全文】
臺灣高等法院民事判決                   97年度上字第839號
上  訴  人  甲○○
訴訟代理人  郭承昌律師
被  上訴人  乙○○
            丙○○○
共      同
訴訟代理人  卓忠三律師
            李珮琴律師
上列當事人間確認通行權等事件，上訴人對於中華民國97年6月
27日臺灣臺北地方法院96年度訴字第7007號第一審判決提起上訴
，本院於98年2月17日言詞辯論終結，判決如下：
    主  文
原判決主文第一項關於確認通行權之處所與第二項關於拆除地上
物等部分及訴訟費用之裁判廢棄。
上開廢棄原判決主文第二項部分，被上訴人在第一審之訴駁回。
確認被上訴人就上訴人所有坐落臺北市○○區○○段二小段四四
九地號土地如原審判決附圖所示b、d部分土地（面積共零點五一
平方公尺）有通行權。
上訴人應將前項土地如附圖所示b、d部分土地上之鐵絲網圍籬拆
除，供被上訴人通行，且不得在該通路上為營建或其他妨礙被上
訴人通行之行為。
其餘上訴駁回。
第一、二審訴訟費用由被上訴人負擔三分之二，餘由上訴人負擔
。
    事實及理由
一、查上訴人經合法通知無正當理由而未到庭，核無民事訴訟法
    第386條所列各款之情形，經被上訴人之聲請，准由其一造
    辯論而為判決。
二、次查民法第787條所規定之袋地通行權，性質上為土地所有
    人所有權之擴張與鄰地所有權之限制，有通行權之原告，就
    鄰地主張通行權之處所有數處，法院認原告就鄰地有通行權
    時，自應依同法條第2項規定，依職權認定何處所係「周圍
    地損害最少之處所及方法」，不以原告聲明請求之通行處所
    及方法為限，亦即不受原告聲明之拘束，是原告聲明請求通
    行之處所及方法，縱有數個，亦不生先位、備位之問題，法
    院准其中之一通行處所及方法，亦毋庸就原告其餘請求之通
    行處所及方法為原告其餘之訴駁回之諭知。本件被上訴人於
    原審原係請求：(一)先位聲明：1.確認被上訴人在臺北市○○
    區○○段2小段449地號土地上，如原附決附圖（下稱附圖）
    所示a、b部分（面積合計7平方公尺）有通行權存在。2.上
    訴人應將其所有坐落於臺北市○○區○○段2小段449地號土
    地上之鐵絲網圍籬拆除，供被上訴人為通行道路，且不得在
    該通路上為營建或為其他妨礙被上訴人通行之行為。(二)備位
    聲明：1.確認被上訴人在臺北市○○區○○段2小段449地號
    土地上如附圖所示b、c、d部分（面積合計1平方公尺）有通
    行權。2.上訴人應將其所有坐落於臺北市○○區○○段2小
    段449 地號土地上之鐵絲網圍籬拆除，供被上訴人為通行道
    路，且不得在該通路上為營建或為其他妨礙被上訴人通行之
    行為。3.第二項聲明願供擔保，請准宣告假執行。經原審為
    其先位之訴勝訴之判決後，上訴人提起上訴，被上訴人於民
    國（下同）97年11月17日本院審理程序中，具狀減縮其備位
    聲明1.之部分為「確認被上訴人在臺北市○○區○○段2小
    段449地號土地上如附圖所示b、d部分（面積合計1平方公尺
    ）有通行權」（本院卷第44至45頁），依上開說明，不生減
    縮訴之聲明之問題，合先敘明。
三、被上訴人起訴主張：伊為臺北市○○區○○段2小段445、44
    6地號土地之所有權人，因土地四周為其他鄰地包圍，且與
    最近公路並無適當之聯絡，自建商於62年興建房屋出售以來
    ，均以上訴人所有坐落於臺北市○○區○○段2小段449地號
    土地（下稱系爭土地）如附圖所示a、b部分土地通行至對外
    聯絡道路，時間已達34年之久，詎上訴人於如附圖所示a、b
    部分土地上築起鐵絲網圍籬，阻礙伊通行，是伊自得訴請確
    認伊對上訴人所有系爭土地如附圖所示a、b部分（面積7平
    方公尺），有通行權，且上訴人應將前項土地之鐵絲網圍籬
    拆除。又系爭土地如附圖所示a、b部分面積僅為7平方公尺
    ，占上訴人系爭土地之7/103，且該土地大部分已為臺北市
    ○○路61巷23弄之既成道路，平時除供公眾通行外，並無建
    築房屋或其他經濟上利用之可能，況上訴人買受系爭土地時
    即已知悉上開情事。至於如附圖所示d部分（面積0.25平方
    公尺）約一塊石頭地磚大小，僅供一人通行，雨傘無法完全
    撐開，更與公路有高度落差，實無法達通行之目的。倘伊通
    行如附圖所示a、b部分，不但係最直接及便利之方法，且僅
    影響上訴人對系爭土地之利用，若通行如附圖所示d部分，
    除系爭土地外，更影響419地號土地之利用，徒增土地利用
    權人與所有權人之紛爭。另從早期建築平面圖雖可看出伊與
    上訴人土地間有一條私設的6米寬道路，然該私有道路有一
    半是在444地號土地上，444地號土地所有人將該土地種植園
    藝，致伊無法通行，此亦為上訴人買受系爭土地時即已存在
    之事實，是伊仍得對上訴人主張袋地通行權。爰依民法第
    787條規定，求為(一)先位聲明：1.確認被上訴人在臺北市○
    ○區○○段2小段449地號土地上，如附圖所示a、b部分（面
    積合計7平方公尺）有通行權存在。2.上訴人應將其所有坐
    落於臺北市○○區○○段2小段449地號土地上之鐵絲網圍籬
    拆除，供被上訴人為通行道路，且不得在該通路上為營建或
    為其他妨礙被上訴人通行之行為。(二)備位聲明：1.確認被上
    訴人在臺北市○○區○○段2小段449地號土地上如附圖所示
    b、d部分（面積合計1平方公尺）有通行權。2.上訴人應將
    其所有坐落於臺北市○○區○○段2小段449地號土地上之鐵
    絲網圍籬拆除，供被上訴人為通行道路，且不得在該通路上
    為營建或為其他妨礙被上訴人通行之行為之判決。
    上訴人則以：依早期的建築平面圖可看出，在伊土地上方建
    商早已留有一條私設的6米寬道路，作為被上訴人及下方社
    區居民進出使用，被上訴人根本無須利用伊之土地通行，是
    該私設道路不論係遭社區居民占用興建房屋或係自闢為社區
    花園，致將該私設道路阻塞，均與伊無關，伊實無容忍被上
    訴人通行其土地之義務。縱認伊須容忍被上訴人通行其土地
    ，惟系爭土地如附圖所示a、b部分土地面積達7平方公尺，
    被上訴人倘選擇通行此三角形土地之東側尖端部分（即附圖
    所示b、d部分），亦可達通行目的，且該土地面積僅0.51平
    方公尺，對周圍土地損害最少，始符合民法第787條第2項之
    規定，是為維持伊所有系爭土地完整性，應以通行如附圖所
    示b、d部分土地較妥。又系爭土地雖現為道路用地，然並非
    日後無利用價值等語置辯。
四、原審為被上訴人先位之訴勝訴之判決，即確認被上訴人在臺
    北市○○區○○段2小段449地號土地上，如附圖所示a、b部
    分（面積合計7平方公尺）有通行權存在；上訴人應將其所
    有坐落於臺北市○○區○○段2小段449地號附圖所示a、b部
    分土地上之鐵絲網圍籬拆除，供被上訴人為通行道路，且不
    得在該通路上為營建或為其他妨礙被上訴人通行之行為。上
    訴人提起上訴，聲明：(一)原判決廢棄。(二)被上訴人在第一審
    之訴駁回。被上訴人則聲明：上訴駁回。
五、被上訴人主張其為坐落臺北市○○區○○段2小段445、446
    地號土地之所有權人，上訴人為系爭土地之所有權人，現於
    該土地如附圖所示a、b部分土地上架設鐵絲網圍籬。又如附
    圖所示a、b、c、d部分面積分別為6.74、0.26、0.49、0.25
    平方公尺等情，業據其提出地籍圖謄本、照片、土地登記謄
    本等為證（原審調字卷第7至9頁、16至30頁、本審卷58至64
    頁），復為上訴人所不爭執，且經原審法院囑託臺北市古亭
    地政事務所人員會同現場會勘，並製作土地複丈成果圖附卷
    可稽（原審訴字卷第60至61頁、76至77頁），自堪信為真實
    。
六、被上訴人主張其所有445、446地號土地，與公路無適宜之聯
    絡，請求通行被告所有系爭土地如附圖所示a、b部分至公路
    即臺北市○○街61巷23弄道路，並請求上訴人將系爭土地上
    之鐵絲網圍籬拆除，亦不得在該通路上為營建或為其他妨礙
    被上訴人通行之行為等情，上訴人則以前詞置辯。是本件爭
    點在於：(一)被上訴人所有之445、446地號土地是否與公路無
    適宜之聯絡，致不能為通常使用？(二)被上訴人主張通行系爭
    土地如附圖所示a、b部分之方法，與通行如附圖所示b、d部
    分之方法，何者係擇其周圍地損害最少之處所及方法為之？
    (三)上訴人是否有拆除系爭土地上鐵絲網圍籬，以及維持被上
    訴人通行該土地之義務。經查：
    (一)按土地因與公路無適宜之聯絡，致不能為通常使用者，土
      地所有人得通行周圍地以至公路。民法第787條第1項前段
      定有明文。所謂無適宜之聯絡，致不能為通常使用，係指
      土地與公路間無適宜之通路可資聯絡，以致不能為通常之
      使用而言。所謂通常使用，應係指一般人車得以進出而聯
      絡通路至公路之情形。再所謂公路者，係指公眾通行之道
      路言。又民法第787條第1項前段之通行權之目的，乃在充
      分發揮袋地之經濟效用，以促進物盡其用之社會整體利益
      ，而令周圍地負容忍通行之義務，基此上開條文立法旨趣
      ，對於主張通行鄰地之土地自應審認該土地是否有與公路
      隔離，全無進出之通路或雖有進出之通路，但不適宜之情
      形。本件被上訴人所有445、446地號之土地係位於臺北市
      文山區○○路61巷23弄附近之山坡地，最近之公路為萬壽
      路61巷23弄道路，而與445 、446地號土地相鄰分別為443
      、444、447地號土地，目前並無可資通行之道路至萬壽路
      61巷23弄道路，須經由鄰地即上訴人所有系爭土地或其他
      所有人如444、419地號土地通行至萬壽路61巷23弄道路，
      有原審法院於96年12月6日之勘驗筆錄在卷可稽（原審訴
      字卷第57至59頁），是以被上訴人所有之土地上既無法以
      人、車直接通行至公路，依上開說明即屬與公路無適宜聯
      絡之袋地，則被上訴人自得對鄰地之土地所有權人主張通
      行權。
    (二)次按前項情形，有通行權人，應於通行必要之範圍內，擇
      其周圍地損害最少之處所及方法為之，民法第787條第2項
      定有明文，袋地通行之主要目的，不僅專為調和個人所有
      之利害關係，且在充分發揮袋地之經濟效用，以促進物盡
      其用之社會整體利益，然其為所有人容忍義務之設，應於
      能達成上開社會利益之範圍內，盡量以將所有人之損害減
      至最低為必要。而是否為土地通常使用所必要之供通行範
      圍，應依土地位置、地勢、面積、用途及使用之實際現況
      定之，且應以事實審言詞辯論終結時之狀態為準，蓋通行
      權存在與否及其範圍，本隨袋地狀態之存續與否、立地、
      環境、使用等事實變更而異，法院無從預斷將來使用狀況
      之變更，自不能推論嗣後袋地所有人主觀預擬為如何目的
      之使用，而預先確認及於將來情形應供通行之範圍。況供
      通行土地所有權人所負擔者，僅為容忍袋地所有權人，於
      通常情形下使用袋地所必須而損害最少限度內之通行，無
      使袋地獲得最大經濟效益而提供通行之義務，通行權利人
      亦不能主張為使自己可獲取更高使用利益，而任意擴張義
      務人應容忍通行之範圍。故如於通行必要之範圍內，有數
      條路線及數種寬度的通路可供選擇，可就對他人土地完整
      性之影響、通行地價值之損失、對他人造成實質損失等因
      素綜合比較之。
    (三)被上訴人所有之445、446地號土地與公路無適宜之聯絡，
      而上訴人所有系爭土地既與之毗鄰，自屬周圍土地，上訴
      人即負有容忍被上訴人通行之義務，已如前述。被上訴人
      固主張自建商62年興建房屋出售以來，其均以系爭土地附
      圖所示a、b部分土地通行至對外聯絡道路，該部分土地僅
      7平方公尺，占上訴人系爭土地7/103，平時除供公眾通行
      外，無建築或其他經濟上利用之可能，此為上訴人購買土
      地時所明知；附圖d部分約一塊石頭地磚大小，約1人行，
      雨傘無法完全撐開，更與公路有高度落差，是通行a、b
      部分，為最直接及便利之方法等語。經查：
      1.被上訴人所有445、446地號土地地勢高於上訴人所有系
        爭土地，依兩造不爭執之照片，及原審96年12月6日勘
        驗筆錄可知，被上訴人係沿同段447地號土地鋪設之石
        板路，連接附圖b部分之長條形通路，及附圖a部分之石
        頭階梯通往萬壽路61巷23弄道路（原審訴字卷第58頁、
        本審卷第58、59頁）。
      2.被上訴人雖主張其自63年即居住萬壽街現址，附圖a、b
        部分為建商興建房屋時所鋪設之通道及石頭階梯，通行
        至萬壽路61巷23弄道路等語。然經本院依職權調閱被上
        訴人丙○○○所有建號文山區○○段22建號、被上訴人
        乙○○所有同上段9建號房屋之建造及使用執照全卷，
        依上開房屋建商所繪地籍配置圖所示，系爭土地並不在
        建築基地範圍內，且於系爭土地上方，建商係規畫一私
        設6米道路作為被上訴人進出使用，且其餘社區房屋，
        亦均沿該私設道路興建，有地籍配置圖、平面配置圖影
        本在卷可稽（本審卷第99、100頁），顯見在建商設計
        之初，在系爭土地上方，另設有一私有道路供通行之用
        ，被上訴人主張附圖a、b部分為建商興建房屋時所鋪設
        之通道及石頭階梯，即堪質疑。
       3.雖依上開建造及使用執照之資料固無從認定附圖a、b
         部分為建商興建房屋時所鋪設之通道及石頭階梯；然
         依445、446地號土地之現狀已成為袋地，被上訴人仍
         得向上訴人主張袋地通行權，上訴人辯稱被上訴人自
         已將私設之6米路堵塞，不能要求上訴人容忍其通行，
         自無足採。
      4.附圖a、b部分既無從認定為建商興建房屋鋪設之通道及
        石頭階梯，且建商原在系爭土地之上方，即約於附圖d
        上方，設計私有道路供通行，本院審酌如由附圖a、b部
        分通行，雖為距離最近之方案，然適將系爭土地一分為
        二，且使用系爭土地之面積為7平方公尺（6.74＋0.26
        ＝7），對上訴人之損害不能謂輕，惟如被上訴人沿同
        段447號土地上之石板路，再經由系爭土地之右側即附
        圖b、d部分通行，雖較通行a、b部分遠約10餘公尺，然
        亦可達通行之目的，且僅使用系爭土地僅0.51平方公尺
        （0.26+ 0.25=0.51，被上訴人誤為1平方公尺），亦免
        將上訴人所有系爭土地分裂。再者上開二種通行方式僅
        能供人或腳踏車通行，均無法通行汽車，二者通行利益
        相若；另因系爭土地與萬壽路61巷23弄道路間地勢高低
        落差甚大，參以附近房屋對外通達道路，大多以徒步為
        主，由附圖a、b部分雖可沿階梯拾級而下，但附圖b、d
        部分為一緩坡，高度緩降至萬壽路61巷23弄道路（本審
        卷第63、64頁照片），當不至比通行a、b部分更增添危
        險性。則被上訴人經由附圖a、b部分，或附圖b、d部分
        通行均可達通行之目的，自應選擇對上訴人土地使用完
        整性之影響最少之通行方式，亦即經附圖b、d部分通行
        最為適當。
      5.雖被上訴人主張其利用附圖a、b部分通行已20年，上訴
        人均未表示反對，依民法第769、772及852條規定，已
        時效取得地役權，進而利用系爭土地供自己土地通行，
        且系爭土地無任何經濟上利用之可能性，被上訴人通行
        a 、b部分，對上訴人所造之影響，不會大於通行b、d
        部分等語。然被上訴人並未證明其先前通行係基於行使
        地役權之意思通行系爭土地a、b部分，況被上訴人亦未
        登記時效取得地役權，其主張已有地役權等語，自無可
        取。又上訴人縱曾容忍被上訴人通行，亦非得限制其得
        再主張所有權。再系爭土地現雖閒置未作他用，惟決定
        通路應考量者為通行之必要範圍，及對周圍地造成損害
        最少之處所及方法，至通行地有無利用價值，並非考量
        之項目；況上訴人為系爭土地所有權人，自有所有之利
        益，在有其他路線可供通行之情形，不能以系爭土地現
        況未利用，即要求上訴人必須犧牲自己利益，以達被上
        訴人最大通行利益。又被上訴人辯稱附圖d部分路逕狹
        窄，天雨時雨傘亦無法完成撐開等語（本審卷第66至68
        頁照片）。然依上開照片所示，雨傘無法完全撐開，係
        因一旁植物之高度與枝葉茂密所造成，且僅有一棵植物
        ，略予修剪或經過時略為調整雨傘即可通行，對通行者
        而言，此不便利亦非不得忍受，被上訴人以上開理由主
        張其得經由附圖a、b部分通行，並無可取。
七、綜上，被上訴人所有445、446地號土地為袋地，與公路無適
    宜聯絡，因而被上訴人依民法第787條第1項前段之規定，請
    求通行上訴人所有系爭土地至公路，自屬有據。至其通行之
    處所及方法，本院審酌附圖a、b部分，及b、d部分二通路，
    而現場土地均為山坡陡地，被上訴人445、446之土地現係建
    築房屋使用（即臺北市○○路61巷23弄18及20號），且附近
    房屋進出公路，因距離公路甚近，大部均以徒步為主，況b
    、d部分係沿緩坡而降，不比通行a、b部分增添危險性，且
    通行a、b部分不惟占用之面積較通行b、d部分為大，更將系
    爭土地一分為二，造成上訴人土地無法整體全部使用，因而
    認被上訴人得通行對上訴人所有系爭土地以損害最少之b、d
    部分為適當。另上訴人應容忍被上訴人通行b、d部分以至公
    路之義務，自應將該通路上之地上物拆除，亦不得在該通路
    設置地上物妨礙被上訴人通行，則被上訴人請求上訴人將b
    、d部分土地上久鐵絲網圍籬拆除，且不得在該通路上為營
    建物或其他妨礙被上訴人通行之行為，亦屬有據，應予准許
    。原審判決確認被上訴人對上訴人所有系爭土地如附圖a、b
    所示部分有通行權，上訴人並應將a、b部分土地上之鐵絲網
    圍籬拆除及不得妨礙被上訴人通行，尚有未洽。上訴意旨指
    摘原判決此部分不當，求予廢棄改判，為有理由，自應由本
    院予以廢棄改判，如主文第二、三項所示；至上訴意旨另以
    被上訴人不得通行其所有系爭土地及不應排除通行之妨害云
    云各節，指摘原判決確認被上訴人對系爭土地有通行權為不
    當及被上訴人不得請求拆除地上物，求予廢棄改判，並駁回
    被上訴人在第一審之訴，為無理由，應予駁回。
八、據上論結，本件上訴一部為有理由，一部為無理由，依民事
    訴訟法第450條、第78條、第79條、第463條、第385條第1項
    前段，判決如主文。
中    華    民    國    98    年    3     月    3     日
                    民事第三庭
                        審判長法  官 林敬修
                              法  官 張靜女
                              法  官 吳青蓉
正本係照原本作成。
如不服本判決，應於收受送達後20日內向本院提出上訴書狀，其
未表明上訴理由者，應於提出上訴後20日內向本院補提理由書狀
（均須按他造當事人之人數附繕本）上訴時應提出委任律師或具
有證書及釋明委任人與受任人有民事訴訟法第466條之1第1項但
書或第2項（詳附註）所定關係之釋明文書影本。
中    華    民    國    98    年    3     月    4     日
                              書記官 吳碧玲
附註：
民事訴訟法第466條之1（第1項、第2項）：
對於第二審判決上訴，上訴人應委任律師為訴訟代理人。但上訴
人或其他法定代理人具有律師資格者，不在此限。
上訴人之配偶、三親等內之血親、二親等內之姻親，或上訴人為
法人、中央或地方機關時，其所屬專任人員具有律師資格並經法
院認為適當者，亦得為第三審訴訟代理人。


司法院資訊處製作；財團法人民間司法改革基金會備份。
